臺灣新北地方法院民事判決　　　　　　　110年度訴字第371號
原　　　告　凱基商業銀行股份有限公司


法定代理人　魏寶生　
訴訟代理人　涂慧誠　
　　　　　　王瑞英　
被　　　告　邱李廷妹
　　　　　　邱華海　
　　　　　　邱筱雯　
上列當事人間請求代位分割遺產事件，於民國110年10月7日言詞
辯論終結，本院判決如下：
    主      文
被告與被代位人邱華沐公同共有被繼承人邱其彩所遺如附表一所
示之遺產，應按如附表二所示之應繼分比例分割為分別共有。
訴訟費用由被告各負擔四分之一，餘由原告負擔。
    事實及理由
壹、程序方面：
一、按訴狀送達後，原告不得將原訴變更或追加他訴，但擴張或
    減縮應受判決事項之聲明者，不在此限，民事訴訟法第255
    條第1項第3款定有明文。原告起訴時原聲明請求被代位人邱
    華沐及被告公同共有被繼承人邱其彩所遺如附表一編號1、2
    之遺產，應按如附表二所示之應繼分比例分割為分別共有；
    嗣於訴狀送達後，變更聲明請求邱華沐與被告公同共有被繼
    承人邱其彩所遺如附表一編號1、2、3所示之遺產（下合稱
    系爭遺產），應按如附表二所示之應繼分比例分割為分別共
    有，經核屬擴張應受判決事項之聲明，應予准許。
二、被告邱李廷妹經合法通知，未於言詞辯論期日到場，核無民
    事訴訟法第386條所列各款情形，爰依原告之聲請，由其一
    造辯論而為判決。
貳、實體方面：
一、原告主張：原告係邱華沐之債權人，對邱華沐有新臺幣（下
    同）399,421元本息之債權。邱華沐與被告共同繼承系爭遺
    產，迄今無法達成分割之協議，而系爭遺產無不能分割之情
    形，邱華沐卻怠於行使分割遺產之權利，妨礙原告對其強制
    執行，爰依民法第242條、第1164條、第824條第2項等規定
    ，代位邱華沐行使權利，終止公同共有關係，請求分割系爭
    遺產等語，並聲明：如主文第1項所示。
二、被告抗辯：
  ㈠被告邱華海辯稱：原告應承購系爭遺產並全權處理變賣、受
    償事宜，始能一次解決系爭遺產分割問題；如原告不同意承
    購，則不同意分割等語。
  ㈡被告邱筱雯陳稱：同意分割，對分割方案無意見等語。
  ㈢被告邱李廷妹未於言詞辯論期日到場，亦未提出書狀作何聲
    明或陳述。
三、得心證之理由：
  ㈠邱華沐積欠原告399,421元本息未清償乙節，業據原告提出
    本院103年度司執字第138995號債權憑證可稽（見本院卷第
    15至17頁）。又邱其彩於106年10月30日死亡，遺有系爭遺
    產，而邱華沐與被告均為邱其彩之繼承人，共同繼承而公同
    共有系爭遺產，其等應繼分比例各1/4等情，亦有其等戶籍
    資料查詢結果、繼承系統表、財政部北區國稅局遺產稅申報
    書、繼承登記申請書可參（見本院卷第71至111頁），是原
    告主張之前開事實，堪認為真實。
  ㈡按債務人怠於行使其權利時，債權人因保全債權，得以自己
    之名義，行使其權利，民法第242條前段定有明文。債權人
    得予代位債務人行使之權利，並非僅以請求權為限，凡非專
    屬於債務人本身之權利，均得為之。此項代位權行使之範圍
    ，就同法第243條但書規定旨趣推之，並不以保存行為為限
    ，凡以權利之保存或實行為目的之一切審判上或審判外之行
    為，諸如假扣押、假處分、聲請強制執行、實行擔保權、催
    告、提起訴訟等，債權人皆得代位行使。查邱華沐積欠原告
    債務未清償，已說明於前，參以邱華沐除與被告公同共有系
    爭遺產外，僅有一西元2004年出廠之自用小客車，衡情價值
    非高，有其稅務電子閘門財產所得調件明細表可查（見限閱
    卷）；又邱華沐與被告因繼承而公同共有系爭遺產，無不能
    分割之情形，邱華沐本得隨時依法訴請分割，然其迄今仍未
    請求分割，足徵邱華沐確實怠於行使權利，原告為保全債權
    ，依法代位行使邱華沐分割遺產權利，訴請分割系爭遺產，
    洵屬有據。
  ㈢次按共有物分割之方法不能協議決定者，法院得因各共有人
    之聲請命為以原物分配於各共有人，或原物分配顯有困難時
    ，得變賣共有物，以價金分配於各共有人，民法第824條第2
    項定有明文；公同共有物分割之方法，除法律另有規定外，
    準用關於共有物分割之規定，民法第830條第2項亦有明定。
    又裁判分割共有物訴訟，為形式之形成訴訟，其事件本質為
    非訟事件，究依何種方式為適當，法院有自由裁量之權，並
    應斟酌當事人之聲明、共有物之性質、經濟效用及全體共有
    人之利益等情事公平決之，不受當事人聲明之拘束，惟應斟
    酌共有人之利害關係、共有物之性質、價格及利用效益等情
    事，以謀分割方法之公平適當。本院審酌原告僅為求得邱華
    沐就系爭遺產所分得部分為強制執行，且依系爭遺產之性質
    、經濟效用及使用現況，分割為分別共有，應不致損及邱華
    沐與被告之利益，因認原告主張之分割方案即由邱華沐與被
    告按附表二所示之應繼分比例分割為分別共有，應屬適當。
  ㈣綜上所述，原告本於代位權及分割遺產之法律關係，代位邱
    華沐請求分割系爭遺產，於法有據，且本院審酌認以分割為
    分別共有方式較為妥適公平，爰判決如主文第1項所示。
四、末按因共有物分割、經界或其他性質上類似之事件涉訟，由
    敗訴當事人負擔訴訟費用顯失公平者，法院得酌量情形，命
    勝訴之當事人負擔其一部，民事訴訟法第80條之1定有明文
    。又裁判分割遺產為形成訴訟，法院決定遺產分割之方法時
    ，應斟酌何種分割方法較能增進共有物之經濟效益，並兼顧
    兩造之利益，以決定適當之分割方法，不受原告聲明之拘束
    ，亦不因何造起訴而有不同。查本件代位分割遺產之訴，係
    由原告以自己名義主張代位權，以保全債權為目的而行使邱
    華沐之遺產分割請求權，是原告與被告之間實互蒙其利，故
    原告請求代位裁判分割遺產雖有理由，然本院認本件訴訟費
    用應由原告按邱華沐之應繼分比例、被告按其等應繼分比例
    負擔，始為公平，爰諭知訴訟費用負擔之比例如主文第2項
    所示。
五、據上論結，本件原告之訴為有理由，依民事訴訟法第385條
    第1項前段、第80條之1，判決如主文。
中    華    民    國   110    年    10    月    28    日
                  民事第二庭    法  官  楊雅萍                                                                                            
以上正本係照原本作成。
如對本判決上訴，須於判決送達後20日內向本院提出上訴狀。如
委任律師提起上訴者，應一併繳納上訴審裁判費。
中    華    民    國   110    年    10    月    31    日
                                書記官  蘇  泠
┌─────────────────────────────┐
│附表一                                                    │
├──┬───────────────┬──────────┤
│編號│    遺                產      │  權  利  範  圍    │
├──┼───────────────┼──────────┤
│ 1  │新北市○○區○○○段○○小段  │        1/1         │
│    │000-00地號土地                │                    │
├──┼───────────────┼──────────┤
│ 2  │新北市○○區○○○段○○小段  │        1/4         │
│    │000-0地號土地                 │                    │
├──┼───────────────┼──────────┤
│ 3  │板信銀行存款                  │ 新臺幣1,142,698元  │
└──┴───────────────┴──────────┘
┌────────────────┐
│附表二                          │
├──┬──────┬──────┤
│編號│  繼 承 人  │ 應繼分比例 │
├──┼──────┼──────┤
│ 1  │邱李廷妹    │    1/4     │
├──┼──────┼──────┤
│ 2  │邱華海      │    1/4     │
├──┼──────┼──────┤
│ 3  │邱華沐      │    1/4     │
├──┼──────┼──────┤
│ 4  │邱筱雯      │    1/4     │
└──┴──────┴──────┘